臺灣高等法院民事判決
110年度上更一字第120號
上  訴  人  吳武建
被 上訴 人  陳信樺（即許耀文之承當訴訟人）

訴訟代理人  黃勝和律師
上列當事人間債務人異議之訴等事件，上訴人對於中華民國108
年6月13日臺灣新北地方法院107年度訴字第1007號第一審判決提
起上訴，經最高法院發回更審，本院於111年3月22日言詞辯論終
結，判決如下：
    主      文
上訴駁回。
第二審及發回前第三審（除確定部分外）訴訟費用，由上訴人負
擔。
    事實及理由
一、上訴人主張：伊與訴外人惠宏開發建設有限公司（下稱惠宏
    公司）於民國105年間成立居間契約（下稱系爭契約），約
    定伊居間惠宏公司與訴外人立豐開發不動產有限公司（下稱
    立豐公司）就坐落臺北市萬華區雙園段2小段46-4、47-5、4
    8、48-2、48-3、48-4、48-5、61-2、63、63-1地號等10筆
    土地（下合稱系爭土地）簽訂合建契約（下稱系爭合建契約
    ），報酬為新臺幣（下同）300萬元，倘惠宏公司解除系爭
    合建契約，伊需返還所領報酬。惠宏公司與立豐公司於105
    年3月1日簽訂系爭合建契約，惠宏公司於同年3、4月間給付
    伊部分居間報酬160萬元（下稱系爭報酬），伊並應惠宏公
    司實際負責人即訴外人陳俊傑要求，簽發如附表所示面額16
    0萬元本票（下稱系爭本票），以擔保日後若惠宏公司解除
    系爭合建契約，伊將返還系爭報酬。系爭合建契約迄未解除
    ，詎惠宏公司竟持系爭本票聲請臺灣臺北地方法院（下稱臺
    北地院）於同年10月12日以105年度司票字第15233號裁定准
    許系爭本票強制執行（下稱系爭本票裁定），並於106年1月
    25日將系爭本票債權讓與許耀文。許耀文執系爭本票裁定及
    債權讓與證明書聲請原法院以106年度司執字第59961號事件
    （下稱系爭執行事件）對伊之財產為強制執行，而受償89萬
    5717元，並經原法院核發107年11月21日新北院輝106司執水
    字第59961號債權憑證（下稱系爭債權憑證），許耀文於109
    年7月14日將系爭本票債權讓與被上訴人。惟系爭本票債權
    並不存在，爰求為㈠確認被上訴人對伊之系爭本票債權不存
    在；㈡被上訴人不得持系爭債權憑證為執行名義，對伊為強
    制執行之判決（上訴人於原審除聲明如上述㈠、㈡之外，並聲
    明請求：㈢許耀文給付89萬5717元及自民事訴之變更、追加
    暨言詞辯論㈡狀送達翌日起加計法定遲延利息。本院前審判
    決廢棄原審所為上訴人敗訴之判決，改判如其聲明。聲明㈠
    、㈡部分由被上訴人承當訴訟，提起第三審上訴，最高法院
    就本院前審判決關於准許上訴人聲明㈠、㈡之請求部分發回更
    審。聲明㈢部分許耀文未聲明不服，被上訴人聲請承當訴訟
    及提起第三審上訴均不合法，由最高法院另以裁定駁回）。
二、被上訴人則以：惠宏公司與上訴人約定除須居間惠宏公司與
    立豐公司簽訂系爭合建契約外，上訴人尚須負責將系爭土地
    上之臺北市萬華區東園街28巷建案（下稱系爭建案）103建
    字第52號建造執照（下稱系爭建照）起造人名義由名冠都建
    設股份有限公司（下稱名冠都公司）變更為惠宏公司，始得
    領取報酬。上訴人於系爭合建契約簽訂後向惠宏公司預支16
    0萬元，雙方約定倘系爭建照依約變更起造人為惠宏公司，
    該款即作為報酬之一部分，若無法完成起造人之變更，上訴
    人即應如數返還，上訴人並簽發交付系爭本票供作擔保。惠
    宏公司簽訂系爭合建契約後，始知系爭建照正本遭名冠都公
    司之債權人即訴外人豐澤資產開發股份有限公司（下稱豐澤
    公司）取走，系爭土地亦遭名冠都公司之債權人即訴外人中
    華資融股份有限公司聲請拍賣，由豐澤公司應買取得。系爭
    建照已無法變更為惠宏公司名義，惠宏公司即對上訴人取得
    160萬元借款債權，系爭本票債權自仍存在等語，資為抗辯
    。
三、原審就前開部分為上訴人敗訴之判決，上訴人不服，提起上
    訴，其聲明：㈠原判決關於駁回上訴人後開第㈡、㈢項之訴部
    分廢棄。㈡確認被上訴人對上訴人之系爭本票債權不存在。㈢
    被上訴人不得持系爭債權憑證為執行名義，對上訴人為強制
    執行。被上訴人答辯聲明：上訴駁回。
四、下列事項為兩造所不爭執，應可信為真實（見本院卷第142
    頁、本院前審卷㈡第187至188頁，並依判決格式增刪修改文
    句）：
　㈠惠宏公司於105年間委託上訴人居間媒介與名冠都公司或立豐
    公司就系爭土地簽訂系爭合建契約。惠宏公司於105年2月29
    日就系爭建案與立豐公司、名冠都公司簽訂合作協議書（下
    稱系爭協議書），於同年3月1日分別與立豐公司、名冠都公
    司簽訂系爭合建契約、合建分售契約書。
　㈡惠宏公司於105年3、4月間給付160萬元予上訴人，上訴人於1
    05年5月17日簽發系爭本票交付予惠宏公司，到期日為105年
    6月30日。
　㈢惠宏公司聲請臺北地院核發系爭本票裁定，嗣於106年1月25
    日將系爭本票債權讓與許耀文。許耀文持系爭本票裁定及債
    權讓與證明書為執行名義，聲請原法院以系爭執行事件對上
    訴人為強制執行，受償89萬5717元，並經該院核發系爭債權
    憑證。
  ㈣許耀文於109年7月14日將其對上訴人之系爭本票本金及相關
    利息、遲延利息、違約金、墊付費用等債權、及該債權一切
    從屬權利、名義、利益、義務、責任含已分配案款之債權，
    讓與被上訴人。有債權讓與證明書、存證信函、通知書及限
    時掛號函件執據、查詢單為證（見最高法院卷第25至33頁）
    。
五、本件爭點如下：
  ㈠上訴人主張系爭本票債權不存在，有無理由？
　㈡上訴人請求被上訴人不得持系爭債權憑證為執行名義，對其
    為強制執行，有無理由？
六、茲就兩造之爭點，說明本院之判斷如下：
　㈠上訴人主張被上訴人所執系爭本票債權不存在，為無理由：
　⒈按票據乃文義證券及無因證券，票據上之權利義務悉依票上
    所載文義定之，與其基礎之原因關係各自獨立，票據上權利
    之行使不以其原因關係存在為前提。執票人行使票據上權利
    ，就其基礎之原因關係確係有效存在不負舉證責任。倘票據
    債務人以自己與執票人間所存抗辯事由對抗執票人，依票據
    法第13條規定觀之，固非法所不許，惟應先由票據債務人就
    該抗辯事由負主張及舉證之責。必待票據基礎之原因關係確
    立後，法院就此項原因關係進行實體審理時，當事人就該原
    因關係之成立及消滅等事項有所爭執，方適用各該法律關係
    之舉證責任分配原則（參照最高法院110年度台上字第3029
    號判決意旨）。系爭本票為上訴人簽發後交付惠宏公司，惠
    宏公司於到期日後依序轉讓許耀文、被上訴人（見不爭執事
    項㈢、㈣），依票據法第124條準用第41條第1項規定，上訴人
    自得以對抗被上訴人前手即惠宏公司之事由，轉而對抗被上
    訴人（最高法院103年度台簡上字第2號判決同此意旨）。上
    訴人謂系爭本票之原因關係係因其與惠宏公司成立居間契約
    ，給付居間報酬而簽發（見本院卷第66頁），被上訴人則謂
    上訴人係擔保如因向惠宏公司未能取得系爭建照之起造人名
    義，應返還系爭報酬（見本院卷第176頁），兩造間就系爭
    本票之原因關係顯然互有爭執，上訴人為系爭本票之票據債
    務人，就其主張之原因事由，依上說明，自應先負舉證責任
    。
　⒉上訴人主張：伊因居間惠宏公司與立豐公司簽訂系爭合建契
    約，而受領系爭報酬，倘惠宏公司日後解除系爭合建契約，
    伊需返還系爭報酬，遂簽發系爭本票茲為擔保等語（見本院
    卷第67頁）。嗣改稱：伊與惠宏公司沒有談過要返還系爭報
    酬這件事，伊簽發系爭本票沒有原因，只是惠宏公司實際負
    責人陳俊傑要給惠宏公司董事長賴柏宏交代，伊始簽發系爭
    本票等語（見本院卷第114、117、141頁）。上訴人就簽發
    系爭本票之原因關係之陳述前後不一，其主張是否屬實，已
    非無疑。
　⒊經查，名冠都公司原為系爭建照之起造人，有系爭建照可稽
    （見原審卷第349頁）。據證人劉志明證稱：伊為名冠都公
    司及立豐公司實際負責人，借用許惠嵐名義為立豐公司名義
    負責人。伊因向豐澤公司實際負責人游玉坤調度資金，遂與
    許惠嵐、游玉坤於105年2月5日簽訂合作協議書、買賣契約
    書，記載立豐公司及許惠嵐係豐澤公司的人頭，名冠都公司
    將系爭建案（含坐落之系爭土地、合建契約、系爭建照等）
    出售予立豐公司，並將系爭建照正本交由豐澤公司游玉坤保
    管等語（見本院前審卷㈡第69至70、72、74頁），與證人游
    玉坤證述相符（見原審卷第292至293頁），並有合作協議書
    、買賣契約書為證（見原審卷第311至318頁）。應認系爭建
    照正本因名冠都公司向豐澤公司調度現金而交付予豐澤公司
    游玉坤保管。
　⒋次查，證人劉志明證稱：名冠都公司與立豐公司均無興建系
    爭建案之能力，上訴人向伊介紹惠宏公司的陳俊傑以合作興
    建系爭建案，名冠都公司與立豐公司於105年2月29日就系爭
    建案與惠宏公司簽系爭協議書，於同年3月1日分別與惠宏公
    司簽訂合建分售契約書、系爭合建契約，因當時系爭建照正
    在辦理變更登記為立豐公司，若系爭建照順利過戶，惠宏公
    司即採用與立豐公司簽訂之系爭合建契約，若系爭建照過戶
    發生問題，惠宏公司就採用與名冠都公司簽訂之合建分售契
    約書作為雙方合建之依據等語（見本院前審卷㈡第69至70頁
    ）。證人即惠宏公司實際負責人陳俊傑證稱：惠宏公司委託
    上訴人居間與名冠都公司簽訂合建契約，且上訴人要督促把
    系爭建照名稱變更為惠宏公司，才算居間完成並給付報酬30
    0萬元。因系爭建案的土地融資要更名，所以惠宏公司分別
    與名冠都公司與立豐公司訂合建分售契約、系爭合建契約。
    系爭建照由名冠都公司變更為立豐公司，尚未變更為惠宏公
    司時，上訴人說他有急用，先跟伊預支系爭報酬，伊擔心之
    後沒有完成變更系爭建照起造人名義，要求上訴人簽發系爭
    本票，如系爭建照沒有變更完成，上訴人應返還系爭報酬。
    居間完成是要將伊的權利轉到伊身上，才叫居間完成，若只
    是簽約就完成居間，這樣報酬太好賺等語（見原審卷第58至
    60頁）。依上，被上訴人辯稱上訴人除媒介惠宏公司與立豐
    公司簽訂系爭合建契約外，尚應使惠宏公司取得系爭建案之
    權利，變更系爭建照起造人名義為惠宏公司乙節，即非無憑
    。
　⒌復查：
　⑴上訴人自陳：伊居間處理名冠都公司購買系爭建案之土地，
    立豐公司原來的法定代理人是名冠都公司業務經理許書銘，
    伊認為名冠都公司與立豐公司都是劉志明的公司等語（見本
    院卷第115頁），核與證人劉志明證述名冠都公司於102年左
    右是透過上訴人介紹而購買系爭建案土地等語相符（見本院
    前審卷㈡第70頁），可見上訴人與名冠都公司及立豐公司實
    際負責人劉志明素有交誼。上訴人知悉名冠都公司及立豐公
    司均無興建系爭建案之能力，始居間媒介惠宏公司與立豐公
    司簽訂系爭合建契約，由惠宏公司出資興建系爭建案，業經
    證人劉志明證述如前，並有系爭合建契約約定可稽（見本院
    前審卷㈠第564頁），可見上訴人居間媒介惠宏公司與立豐公
    司簽訂系爭合建契約，以促成系爭建案完成興建。惠宏公司
    出資興建系爭建案，且本件合作投資專案範圍包括系爭建照
    之轉讓及變更，此觀惠宏公司與立豐公司、名冠都公司三方
    簽訂系爭協議書第1條第3項及系爭合建契約第2條第4項約定
    即明（見原審卷第76頁、本院前審卷㈠第564頁），則立豐公
    司應依系爭協議書及系爭合建契約約定將系爭建照起造人名
    義變更為惠宏公司，上訴人謂系爭協議書及系爭合建契約並
    未約定將系爭建照應變更起造人名義為惠宏公司云云，並不
    可採。
　⑵上訴人居間媒介惠宏公司與立豐公司簽訂系爭合建契約，促
    成系爭建案完成興建，業如前述，復在系爭協議書及系爭合
    建契約之立協議書人及立契約書人項下之立豐公司處簽名、
    用印，並分別手寫註記「代理人」、「代表人」（見原審卷
    第77頁、本院前審卷㈠第569頁），如非上訴人同意督促立豐
    公司變更系爭建照起造人名義為惠宏公司，焉有必要在立豐
    公司欄下，以代理人或代表人名義簽名用印？參以上訴人自
    陳：伊與惠宏公司約定仲介費為300萬元，於簽訂合建契約
    後先給付一半，並於惠宏公司報開工後，再給付另一半等語
    （見本院卷第114頁），足知上訴人得否向惠宏公司請求給
    付報酬，與其是否在系爭協議書及系爭合建契約簽名用印無
    涉，上訴人及證人劉志明所稱上訴人怕拿不到仲介費，想在
    契約書上落款，始在系爭協議書及系爭合建契約簽名云云（
    見本院前審卷㈡第73頁），分係飾卸及迴護之詞，均不足取
    。是則證人陳俊傑所證上訴人與惠宏公司約定系爭契約內容
    ，係居間惠宏公司與立豐公司簽訂系爭合建契約，及督促立
    豐公司將系爭建照起造人名義變更為惠宏公司乙節，應符當
    事人真意而信為可取。準此，被上訴人辯稱：系爭契約內容
    係兼具媒介居間及完成一定工作之承攬之性質（見本院卷第
    176頁），自屬有據。
　⑶依上訴人所陳惠宏公司於簽約時先給付一半，動工時再給付
    另一半之報酬給付方式，衡諸惠宏公司如得申報開工，當已
    取得系爭建照起造人之名義，佐以上訴人在尚未完成督促惠
    宏公司取得系爭建照起造人名義之工作前，因預先受領系爭
    報酬而簽發交付同額之系爭本票，顯見系爭契約當事人真意
    ，重在上訴人應督促使惠宏公司取得系爭建照起造人名義，
    並在上訴人完成工作後，惠宏公司始需給付報酬300萬元，
    應定性為承攬契約，系爭本票之原因關係即係擔保上訴人在
    惠宏公司未能取得系爭建照起造人名義而未完成工作時，應
    負返還系爭報酬之責。準此，被上訴人抗辯上訴人簽發系爭
    本票之擔保責任，係以系爭建照完成起造人名義變更為解除
    條件（見本院卷第176頁），即為有理。上訴人雖主張系爭
    契約內容僅係居間惠宏公司與立豐公司簽訂系爭合建契約，
    並未包括督促立豐公司變更系爭建照起造人名義為惠宏公司
    云云。惟上訴人既稱系爭合建契約解除，其所收報酬即須返
    還云云（見本院卷第66至67頁），已與民法第565條所定居
    間契約性質未盡相同，倘系爭契約為居間契約，依民法第56
    8條第1項規定，上訴人於惠宏公司與立豐公司簽訂系爭合建
    契約後，即得請求惠宏公司給付報酬300萬元。上訴人自102
    年起即居間處理名冠都公司購買系爭土地，自無於受領系爭
    報酬後，僅因陳俊傑要求給惠宏公司董事長賴柏宏交代，而
    簽發交付同額之系爭本票予惠宏公司，陷己身於負擔系爭本
    票債務之理，益見系爭契約性質，非僅純粹上訴人為惠宏公
    司媒介與立豐公司合建之居間契約。上訴人上開主張，洵無
    可取。
　⒍再查：
　⑴立豐公司於105年4月1日變更為系爭建照起造人，並於同年月
    15日以買賣為原因，取得系爭土地所有權，有系爭建照變更
    資料、系爭土地異動索引、土地登記過戶資料附卷可考（見
    原審卷第200、206、212、219、367頁；本院前審卷㈠第333
    至415頁、卷㈡第33、47頁）。立豐公司因系爭建照正本由豐
    澤公司游玉坤持有而未能履行變更起造人名義為惠宏公司（
    詳如後述），而系爭土地遭立豐公司之債權人及訴外人中華
    融資公司查封拍賣，並由豐澤公司於107年1月11日因應買登
    記取得所有權（見本院前審卷㈡第17至53頁）。其次，惠宏
    公司於簽訂系爭協議書及系爭合建契約後，自105年3月1日
    起至同年4月20日止，陸續匯款合計2100萬元至名冠都公司
    所申設台新國際商業銀行北師分行之帳戶，此有匯款申請書
    6紙為證（見原審卷第255至257頁），並據證人陳俊傑、劉
    志明另於刑事案件調查時陳明在卷（見本院前審卷㈠第590頁
    、最高法院卷第63頁）。嗣因系爭合建契約無法履行，名冠
    都公司、立豐公司分別開立發票日為105年7月15、27日、面
    額各為700萬元、1400萬元支票交付予惠宏公司（惟經惠宏
    公司提示後，均因存款不足而遭退票，有上開支票暨退票理
    由單為證，見原審卷第259至261頁），顯然惠宏公司迄未依
    系爭契約取得系爭建案之合建權利。兩造復不爭執系爭建照
    起造人名義無法變更為惠宏公司（見本院卷第85頁），則上
    訴人與惠宏公司約定系爭本票擔保責任之解除條件未成就，
    依民法第99條第2項規定，不生系爭本票失其效力之問題。
　⑵上訴人雖主張：立豐公司無法將系爭建照起造人名義變更為
    惠宏公司，係可歸責於惠宏公司及立豐公司現任負責人陳俊
    傑，且陳俊傑仍持續與豐澤公司游玉坤尋求繼續合作及興建
    之可能，不得將此不利益歸責於伊云云。惟查，名冠都公司
    於105年2月5日向豐澤公司調度資金時，將系爭建照正本交
    付予豐澤公司游玉坤保管，業如前述，則證人陳俊傑證稱：
    因系爭建照正本在豐澤公司處，立豐公司始無法履行將系爭
    建照起造人名義變更為惠宏公司乙情（見原審卷第60至61頁
    ），應為可採，自難認係惠宏公司以不正當行為阻止系爭本
    票解除條件之成就。縱陳俊傑嗣後擔任立豐公司之負責人，
    且未能與豐澤公司就系爭建案達成繼續合作及興建之協議，
    亦難執此而認惠宏公司係以不正當行為阻止解除條件成就。
    上訴人上開主張，尚難採取。準此，上訴人主張系爭本票債
    權不存在云云，即為無理。
　㈡上訴人主張系爭本票債權不存在，既為無理，則被上訴人行
    使系爭本票權利，自屬有據。上訴人請求被上訴人不得持系
    爭債權憑證為執行名義，對其為強制執行云云，亦為無理。
七、從而，上訴人請求確認系爭本票債權不存在，被上訴人不得
    持系爭債權憑證為執行名義，對其為強制執行，為無理由，
    不應准許。原審就該部分為上訴人敗訴之判決，並無不合。
    上訴論旨指摘原判決該部分不當，求予廢棄改判，為無理由
    ，應駁回上訴。並依民事訴訟法第78條規定，為訴訟費用負
    擔之判決。
八、本件事證已臻明確，兩造其餘之攻擊或防禦方法及所用之證
    據，經本院斟酌後，認為均不足以影響本判決之結果，爰不
    逐一論列，附此敘明。
九、據上論結，本件上訴為無理由，爰判決如主文。
中　　華　　民　　國　　111 　年　　4 　　月　　19　　日
                  民事第二十四庭
                      審判長法  官  胡宏文
                            法  官  楊雅清
                            法  官  陳心婷
正本係照原本作成。
不得上訴。
中　　華　　民　　國　　111 　年　　4 　　月　　19　　日

　　　　　　　　　　　　　  書記官  黃麒倫

附表：　　　　　　　　　　　　　　
編號 發票日 票面金額 到期日 票據號碼 發票人 1 105年5月17日 160萬元 105年6月30日 TH292251 吳武建